【裁判字號】    91,婚,1198
【裁判日期】    920107
【裁判案由】    離婚
【裁判全文】
臺灣台中地方法院民事判決  九十一年度婚字第一一九八號
    原      告  賴良月
    被      告  甲○○
右當事人間請求離婚事件，本院判決如左：
    主      文
准原告與被告離婚。
訴訟費用由被告負擔。
    事      實
甲、原告方面：
  一、聲明：求為判決如主文所示。
  二、陳述：兩造於民國（下同）六十年十二月十日結婚，並育有子女二人。孰料，
      被告於七十九間遭他人倒債千餘萬元，致家中經濟陷入困境，及因與原告對於
      處理債務意見不合，竟於八十一年間，無視原告及年幼之子女，而不告而別，
      音訊全無，棄家庭於不顧。原告迫不得已乃於八十一年四月間向管區派出所申
      報被告失蹤，請求協尋。迨至八十八年二月間警方已尋獲被告，並通知原告撤
      銷有關被告「行方不明」註記時，原告始知被告尚在人世，但不願與原告共同
      生活，而拒不返家。按被告離家迄今十餘年期間，對原告父子女生活不聞不問
      ，非但未曾返家共同生活，亦未提供任何生活費用。原告初念及子女需要完整
      家庭，期被告能因子女漸長而修正自己行為，詎料被告經警尋獲後，仍拒絕返
      家團聚，竟自行離去，實令原告心寒至極，長久如此，原告實已心力交瘁，使
      原告精神倍感痛苦，對兩造婚姻亦不敢抱以任何幸福之期待。按兩造分居十餘
      年，被告不盡撫育子女及照顧家庭之責，遺棄原告父子女十餘年，兩造婚姻已
      生重大裂痕，雙方已無婚姻之實，生活兩地，形同陌路，毫無感情，強求婚姻
      之名，僅徒增原告精神上痛苦及生活上困擾與衝突。況被告無故不負擔家計，
      兩造所生子女，皆由原告以勞力賺取生活費獨力扶養，而被告棄家庭於不顧，
      對此婚姻亦不敢抱以任何幸福之期待。是兩造感情既已破裂，難以維持婚姻關
      係，爰依民法第一千零五十二條第一項第五款、第二項之規定請求判決離婚。
  三、證據：提出戶籍謄本三份、被告不在戶籍地居住之台中縣豐原市東勢里里長證
      明書一紙為證，並請求傳訊證人即兩造子女賴純綺。
乙、被告方面則未於言詞辯論期日到場，亦未提出任何書狀作何聲明或陳述。
    理      由
一、本件被告受合法之通知，無正當理由，未於言詞辯論期日到場，經核無民事訴訟
    法第三百八十六條所列各款之情形，爰依原告之聲請，准由其一造辯論而為判決
    。
二、原告主張兩造於六十年十二月十四日結婚，目前婚姻關係存續中，並育有子女二
    人，詎被告於八十一年四月間，因遭他人倒債千萬即離家他去，迄今十餘年，被
    告棄家庭於不顧，且均不知去向之事實，業據原告提出戶籍謄本、被告不在戶籍
    地居住之台中縣豐原市東勢里里長證明書為證，復徵之原告提出被告戶籍謄本之
    記事欄註記被告「八十一年四月一日行方不明、八十八年二月十日撤銷註記」，
    另徵之證人即兩造子女賴純綺亦到庭證稱：「從家裡被倒債之後，我當時正準備
    大專聯考約八十一年間的事，在之前媽媽有斷斷續續離家，之後又回家，當時大
    概還掛念我和妹妹，大概因為她知道我考上大學，而為了處理債務覺得很煩而離
    家，她和父親的婚姻生活不是很和睦，加上變故她覺得灰心，我在台北唸書，她
    沒有到台北探視過，後來我們有再搬家。八十一年間離家後就音訊全無」等語（
    見本院九十一年九月十四日言詞辯論筆錄第二、三頁），是依前揭戶籍謄本註記
    及證人賴純綺證詞觀之，原告主張被告離家迄今已十餘年，及被告不盡支付家庭
    生活費用乙情，自應信為真實。
三、第按民法第一千零五十二條第二項之抽象離婚事由，係以「有前項（即第一項具
    體離婚事由）以外之重大事由，難以維持婚姻者，夫妻之一方得請求離婚但其事
    由應由夫妻之一方負責者，僅他方得請求離婚」為要件。是對於家庭生活之美滿
    幸福，有妨礙之情形，即得認其與此之所謂難以維持婚姻之重大事由相當。（最
    高法院七十九年台上字第一○四○號判決及八十六年度第二次民事庭會議決議可
    資參照）。至於是否有難以維持婚姻之重大事由，其判斷標準為婚姻是否已發生
    破綻而無回復之希望，此不可僅由原告已喪失維持婚姻意欲之主觀面加以認定，
    而應依客觀的標準，即難以維持婚姻之事實，是否已達於倘處於同一境況，任何
    人均將喪失維持婚姻希望之程度以決之（最高法院八十七年度台上字第一三０四
    號判決意旨參照）。再按婚姻係以夫妻之共同生活為目的，配偶應互信互賴、相
    互協力，以保持共同生活之圓滿、安全及幸福，因而夫妻應相互尊重以增進情感
    和諧及誠摯之相處，此為維持婚姻之基礎，若此基礎不復存在，致夫妻無法共同
    生活，無復合之可能者，即應認有難以維持婚姻之重大事由存在。另參諸最高法
    院八十六年度台上字第六０六號判決要旨載：「民法親屬編於七十四年修正後，
    於第一千零五十二條增列第二項離婚事由之概括規定，准『有前項以外之重大事
    由，難以維持婚姻者，夫妻之一方得請求離婚』，其目的在使夫妻請求裁判離婚
    之事由較富彈性。是夫妻間發生之情事，苟足使婚姻難以維持，即無不准依該條
    第二項訴請離婚之理，不因當事人併據同一事實主張有該條第一項離婚原因而有
    不同」。暨同院八十六年三月四日八十六年度第二次民事庭會議決議載：「民法
    親屬編於民國七十四年修正後，於第一千零五十二條增列第二項離婚事由之概括
    規定，其目的在使夫妻請求裁判離婚之事由較富彈性。是夫妻間發生足使婚姻難
    以維持之重大事由者，雖不符合該條第一項所列各款情形，亦無不准依該法條第
    二項訴請離婚之理」等見解，可知為符合現代多元化社會生活需要，使裁判離婚
    之事由較富彈性，當婚姻破裂，夫妻已無共同生活之實質時，即得請求離婚。
四、揆之上開法律之立法意旨，乃係參照各國離婚法採破綻婚之立法趨勢，增列上開
    概括性之規定，期使裁判離婚較富彈性。且按婚姻係男女以終生生活為目的之共
    同生活關係，此共同生活體，不但須夫妻營共同生活，且負起保護養育其子女之
    義務，倘事實上已經分居各自獨立生活多年，雙方誠摰互信之感情基礎，已經不
    復存在，依一般人之生活經驗，顯然難期修復，雙方共同生活的婚姻目的已經不
    能達成，而其事由之發生，依一般社會感情，尚難認為應完全歸責於夫妻之一方
    時，應可認係民法第一千零五十二條第二項所定難以維持婚姻之重大事由，而許
    夫妻雙方為離婚之請求，否則，勉強維持婚姻之形式，反而會對雙方各自追求幸
    福生活之機會造成不必要之限制。經查，被告自八十一年四月間即因債務問題而
    不知去向，且於八十八年間經警尋獲報案之失蹤人口，亦不返家團聚，觀之被告
    上開行為，衡諸常情，被告既知原告母子女住處及電話，若誠摯地希望與原告共
    同負起對家庭之責任，或負起對子女家庭教育，身心之健全發展及培養倫理道德
    等習性之責任，被告更應勉力為之，被告竟棄妻兒子女，單獨一人離家他去，被
    告不思婚姻乃一男一女之兩性結合，以組織家庭，共同生活為目的，且夫妻生活
    貴在相互扶持，且此依社會上一般觀念為體察，被告有此行為，著實對兩造的家
    庭產生不良的影響。是綜上各情，參互以觀，兩造既自八十一年四月間起即已分
    居，形同陌路，早已不營夫妻之共同生活，且被告對原告母子女生活情況，早已
    不加聞問，婚姻中夫妻彼此扶持之特質蕩然無存，更遑論心靈之契合，宛如兩個
    個體分別存在，婚姻之意義盡失，而同居義務及扶助乃夫妻關係最重要之基礎，
    捨此則難期婚姻關係之穩定與健全，再斟酌婚姻關係中當事人之行為、態度、年
    齡、性格、教育程度、別居狀態及其時間之久暫綜合考量，應認兩造間存有難以
    維持婚姻之重大事由，且其不能同居之原因係由於被告逕自離家在外所致，被告
    就其分居在外，復未舉證其有正當理由。按本件兩造間既分居十餘年，且被告既
    非無謀生能力，竟就家庭生活費，置諸不問，又不營夫妻之共同生活，即無夫妻
    之情分，亦無夫妻共同生活之實，此顯與婚姻係一男一女之兩性結合，以組織家
    庭，共同生活為目的之宗旨相違背，原告主張兩造間有不能維持婚姻之重大事由
    ，核屬有據，而兩造間之婚姻既已生破綻而顯無回復之希望，從而原告訴請裁判
    離婚，洵屬正當。本院參酌上開事證及德國、瑞士關於別居期間（三年至五年不
    等）之規定，認為兩造間之婚姻已生破綻，客觀上確實難以繼續維持婚姻共同生
    活，且顯無回復之希望，而其分居之責任應歸屬於被告，從而原告依上揭理由請
    求離婚，為有理由。從而原告依民法第一千零五十二條第二項請求判決離婚，洵
    屬正當，應予准許。
五、至原告本於民法第一千零五十二條第一項第五款及第二項數項離婚事由（訴訟標
    的），起訴請求判決離婚，係合併提起數宗形成之訴，可致同一之法律效果，此
    種起訴之形態，學者謂之為重疊（競合）的訴之合併。其訴訟標的雖有數項，而
    僅有單一之聲明，本院就原告所主張之兩項訴訟標的逐一審理，既認其中一項訴
    訟標的為有理由者，即應為原告勝訴之判決。是本件原告上開請求既經本院審認
    有理由而准予離婚，則原告另依據民法第一千零五十二條第一項第五款之規定訴
    請離婚，為請求權競合，本院自無庸再予審認，併此敘明。
六、結論：本件原告之訴為有理由，並依民事訴訟法第三百八十五條第一項前段、第
    七十八條判決如主文。
中      華      民      國    九十二    年      一      月      七      日
                              臺灣臺中地方法院家事法庭
                                  法     官   楊  熾  光
右正本證明與原本無異。
如不服本判決，應於送達後廿日內，向本院提出上訴狀並表明上訴理由，如於本判決
宣示後送達前提起上訴者，應於判決送達後廿日內補提上訴理由書（須附繕本）。
中      華      民      國    九十二    年      一      月      七      日
                                  法院書記官  何  俞  瑩


司法院資訊處製作；財團法人民間司法改革基金會備份。
